【裁判字號】    97,家上,88
【裁判日期】    971031
【裁判案由】    離婚等
【裁判全文】
臺灣高等法院臺南分院民事判決          97年度家上字第88號
上訴人即附
帶被上訴人  乙○○
被上訴人即
附帶上訴人  甲○○
訴訟代理人  張智學  律師
上列當事人間離婚等事件，上訴人對於中華民國97年6月27日臺
灣雲林地方法院第一審判決（96年度婚字第445號）提起上訴、
被上訴人為附帶上訴，本院於97年10月7日言詞辯論終結，判決
如下：
    主  文
上訴及附帶上訴均駁回。
第二審訴訟費用關於上訴部分，由上訴人負擔，附帶上訴部分，
由被上訴人負擔。
    事  實  及  理  由
一、上訴人即附帶被上訴人主張略以：
  (一)、被上訴人訴請兩造離婚，上訴人之名譽因裁判離婚而受損
      ，且兩造離婚後，上訴人不僅面臨無不動產可供居住，家
      庭生活經濟亦頓失依靠，上訴人因判決離婚而受有損害，
      請求命被上訴人應給付上訴人新台幣（下同）60萬元之判
      決。原審為上訴人部分敗訴之判決，應有違誤，爰提起上
      訴。
  (二)、聲明：
    1.上訴聲明：
      (1)、原判決關於駁回第二項部分廢棄。
      (2)、上廢棄部分，被上訴人應再給付上訴人新台幣30萬元
          整。
      (3)、第一、二審訴訟費用由被上訴人負擔。
    2.答辯聲明：
      (1)、附帶上訴人之附帶上訴駁回。
      (2)、附帶上訴費用由附帶上訴人負擔。
    【被上訴人於原審訴請裁判離婚，上訴人則反訴請求被上訴
    人應給付60萬元。原審判決准予兩造離婚，並命被上訴人應
    給付上訴人30萬元，駁回上訴人其餘請求。兩造各就上開金
    錢給付之敗訴部分，分別提起上訴及附帶上訴。原審准予兩
    造離婚部分，已告確定，本院審理範圍僅餘上訴人提起之金
    錢給付訴訟部分，合先說明】
二、被上訴人即附帶上訴人則以：
  (一)、本件兩造裁判離婚，除因兩造長期處於別居狀態，主觀上
      均無繼續維持婚姻之意願，客觀上又難以期待兩造繼續經
      營和諧幸福之婚姻生活之外，且因上訴人患有精神分裂症
      ，而生誇大妄想、緊張恐慌之病徵，足使他方難以維持婚
      姻之共同生活等情，而認兩造有難以維持婚姻之重大事由
      ，上訴人既應就上開離婚原因事實負擔責任，自不得請求
      損害賠償或贍養費之給付，且上訴人具有獨立生活之經濟
      能力，亦與贍養費之要件不符。又若認被上訴人應負賠償
      責任，亦請依過失相抵原則，減少被上訴人賠償金額2分
      之1等語，資為抗辯。
  (二)、聲明：
    1.附帶上訴聲明：
      (1)、原判決關於命附帶上訴人給付附帶被上訴人新台幣30
          萬元之部分，及該部分訴訟費用之裁判均廢棄。
      (2)、上廢棄部分，附帶被上訴人在第一審之訴駁回。
      (3)、第一審廢棄部分及第二審訴訟費用均由附帶被上訴人
          負擔。
    2.答辯聲明：
      (1)、上訴駁回。
      (2)、訴訟費用由上訴人負擔。
三、兩造原為夫妻關係，被上訴人於原審訴請裁判離婚獲准，上
    訴人並未就離婚部分聲明不服，兩造離婚判決已告確定等情
    ，有戶籍謄本附卷可佐（見原審卷第4至5頁）。至於上訴人
    主張其因判決離婚而受損害，且生活頓失依靠，被上訴人應
    給付60萬元等語，則為被上訴人所否認，並以前開情詞置辯
    。是本件應審酌者為：上訴人主張被上訴人應為60萬元之金
    錢給付，是否合於法律規定之要件？其請求數額是否合理？
    茲查：
  (一)、被上訴人於原審訴請裁判離婚，業經原審認兩造婚姻關係
      具有難以繼續維持之重大事由，兩造均應對該離婚重大事
      由負相同程度之責任等情，有卷內原審判決書足參。依此
      ，兩造均有有責之離婚原因存在，合先說明。
  (二)、按判決離婚後可得主張之金錢給付請求權，主要依據大抵
      有：(1)、民法第1056條第1項、第2項：「夫妻之一方，因
      判決離婚而受有損害者，得向有過失之他方，請求賠償」
      、「前項情形，雖非財產上之損害，受害人亦得請求賠償
      相當之金額。但以受害人無過失者為限」。(2)、民法第10
      57條：「夫妻無過失之一方，因判決離婚而陷於生活困難
      者，他方縱無過失，亦應給與相當之贍養費」等規範。由
      上揭規範文義可知，其中民法第1056條第2項之非財產上
      損害賠償及同法第1057條之贍養費請求，均以請求權人無
      過失為要件，所稱「無過失」，乃權利人並無有責離婚原
      因存在之謂；然如前所述，本件兩造對於離婚事由之有責
      程度相同，上訴人關於離婚原因既具有過失，則前揭民法
      第1056條第2項或第1057條，均非得為上訴人請求金錢給
      付之依據。至民法第1056條第1項，乃規範因判決離婚而
      得請求賠償財產上損害，僅須他方配偶有有責之離婚原因
      存在，請求之一方就離婚原因之發生縱與有過失，僅為過
      失相抵之問題（參陳棋炎、黃宗樂、郭振恭合著，民法親
      屬新論，第254頁；高鳳仙著，親屬法理論及實務，第234
      頁），本件被上訴人對於兩造離婚原因既屬有責配偶，則
      上訴人主張被上訴人應賠償因判決離婚所受之財產上損害
      ，堪認可採。
  (三)、再按判決離婚之原因如果由夫構成，則夫應就其妻所受損
      害予以賠償，或並給與贍養費，至其給與額數，則應斟酌
      其妻之身分、年齡及自營生計之能力與生活程度，並其夫
      之財力如何而定（最高法院19年上字第36號判例參照）。
      至民法第1056條第1項所稱「損害」，謂因判決離婚所受
      之財產上損害，家庭生活費用請求權、扶養請求權均屬之
      （參陳棋炎、黃宗樂、郭振恭合著，民法親屬新論，第25
      4頁；高鳳仙著，親屬法理論及實務，第235頁）。又家庭
      生活費用，除法律或契約另有約定外，由夫妻各依其經濟
      能力、家事勞動或其他情事分擔之，民法第1003條之1第1
      項定有明文。經查：
    1.上訴人目前並無固定收入，並自陳以手工或零星直銷為業
      ，月收入約3,000元等語（見本院卷第76頁），核與原審
      依職權調閱上訴人93至95年度綜合所得稅各類所得清單所
      載大致相符（見原審卷第147至149頁）；上訴人並因前經
      營安親班工作壓力過大，致罹患精神分裂症，病情時有起
      伏，且有誇大妄想、緊張恐慌之病徵，有慈濟醫院97年1
      月18日慈醫大林文字第0970000127號函附病情說明書、病
      歷資料在卷足參（見原審卷第41至51頁）。至於被上訴人
      任職於福懋興業股份有限公司，有固定薪資收入等情，乃
      為被上訴人所不否認（見原審卷第13頁）。基上各情，上
      訴人因身罹疾病致工作能力受有相當程度影響，重新回復
      工作能力期間，依兩造目前經濟能力，於婚姻存續期間，
      上訴人本得仰賴被上訴人提供之家庭生活費用維持生活，
      然因判決離婚致兩造婚姻解消而無從請求。從而，上訴人
      主張其因受有無法請求家庭生活費用之損害，身為有責配
      偶之被上訴人應負賠償責任，應屬可取。
    2.本院參酌上訴人目前勞動能力僅為每月3,000至4,000元之
      微薄收入，名下並無任何資產，兩造婚姻解消後，上訴人
      不僅須另行賃屋居住，且因身罹精神疾病，自進行治療至
      重新投入職場期間，勢有相當時期無法工作以支應生活所
      需；及行政院主計處公布之96年度家庭收支調查報告，雲
      林縣95年度平均每戶家庭最終消費支出為501,511元，平
      均每戶人數為3.02人，故每人每月最低消費支出為166,06
      3元（元以下四捨五入，下同）；被上訴人任職於福懋興
      業股份有限公司，93年度之薪資所得總額為453,806元，
      94年度之薪資所得總額為447,695元，95年度之薪資所得
      總額為371,507元，每月平均所得約有3萬餘元，名下尚有
      其他財產（見原審卷第148、150至152頁）等一切情狀，
      本院認上訴人主張其因判決離婚而受有家庭生活費用之損
      害60萬元，尚屬相當。
  (四)、末按民法第1056條第1項所為之損害賠償請求，僅須他方
      配偶有責之離婚原因存在，請求之一方就離婚原因之發生
      若與有過失，應屬過失相抵之問題。又損害之發生或擴大
      ，被害人與有過失者，法院得減輕賠償金額或免除之，民
      法第217條第1項定有明文。本件兩造對於離婚事由之有責
      程度相同，各應負2分之1之責任，按上開過失程度比例減
      輕被上訴人之賠償金額後，上訴人所得請求之金額應為30
      萬元（600,000×1/2＝300,000）。
四、綜上所述，上訴人主張其因判決離婚而受有財產上之損害，
    被上訴人應給付上訴人30萬元，尚屬正當，應予准許，逾此
    範圍之請求，為無理由，應予駁回。原審就上開應准許之範
    圍內，判命被上訴人應如數給付，並駁回上訴人其餘請求，
    經核尚無不合；上訴及附帶上訴意旨指摘原判決不當，求予
    廢棄改判，非有理由，均應駁回。
五、本件事證已臻明確，兩造其餘攻擊、防禦及舉證，經審酌後
    核與本院心證形成與判決結果均無影響，爰不另一一論述，
    附此敘明。
六、據上論結，本件上訴及附帶上訴均為無理由，依民事訴訟法
    第449條第1項、第78條判決如主文。
中    華    民    國    97    年    10    月    31    日
                  民事第二庭    審判長法  官  丁振昌
                                      法  官  吳上康
                                      法  官  李素靖
上為正本係照原本作成。
不得上訴。
中    華    民    國    97    年    10    月    31    日
                                      書記官  林鈴香


司法院資訊處製作；財團法人民間司法改革基金會備份。
